【裁判字號】    98,訴,229
【裁判日期】    980824
【裁判案由】    偽造有價證券等
【裁判全文】
臺灣桃園地方法院刑事判決               98年度訴字第229號
公  訴  人  臺灣桃園地方法院檢察署檢察官
被      告  乙○○
                    號
指定辯護人  本院公設辯護人彭詩雯
                          林銘.
上列被告因偽造有價證券等案件，經檢察官提起公訴（97年度偵
緝字第315號），本院判決如下：
    主  文
乙○○意圖供行使之用，而偽造有價證券，處有期徒刑年貳月
，如附表偽造部分欄所示之本票上偽造之「甲○○」共同發票部
分（含偽造之「甲○○」署名壹枚）沒收；又明知為不實之事項
，而使公務員登載於職務上所掌之公文書，足以生損害於公眾，
處有期徒刑月。應執行有期徒刑年月，如附表偽造部分欄
所示之本票上偽造之「甲○○」共同發票部分（含偽造之「甲○○」署名壹枚）沒收。
    事  實
一、緣乙○○之男友甲○○前積欠丙○○債務尚未清償，乙○○
    因急需錢周轉，因恐丙○○不願再行借貸，乃向丙○○表示
    日後願一併清償其男友甲○○所積欠之債務，丙○○應允後
    ，乙○○遂於民國94年2 月4 日某時，在臺中火車站附近不
    詳地點，除在附表所示本票發票人欄上簽署自己之姓名、住
    址外，明知未得甲○○之同意，竟仍基於意圖供行使之用而
    偽造有價證券之犯意，偽造「甲○○」之簽名1 枚於附表所
    示本票發票人欄上，據以完成表彰係由其與「甲○○」共同
    簽發並負擔本票上所載票據債務意旨，連同其國民身分證一
    併交由丙○○收受以供擔保而行使之，丙○○乃陸續貸予乙○○約新臺幣（以下同）130,000 元。又乙○○明知其國民
    身分證因前述借貸關係尚在丙○○之持有中，並未遺失，詎
    竟基於使公務員登載不實之犯意，於94年6 月7 日，以國民
    身分證遺失為由，向桃園縣龜山鄉戶政事務所申請補發國民
    身分證，使該戶政事務所不知情之承辦公務員將上開國民身
    分證遺失補發之不實事項登載於其職務上所載之文書，足生
    損害於戶政機關對於身分證件核發之正確性。
二、案經丙○○訴由臺灣桃園地方法院檢察署檢察官偵查起訴。
    理  由
一、本案所引用之供述及非供述證據，經本院依法踐行調查證據
    程序，檢察官、被告、指定辯護人均不爭執各該證據之證據
    能力，且亦查無依法應排除其證據能力之情形，是後述所引
    用證據之證據能力均無疑義，先予敘明。
二、上開事實，業據被告於本院準備程序、審理時坦承不諱，核
    與證人丙○○、甲○○於偵查中證述情節相符，並有如附表
    所示之本票影本1 紙、桃園縣龜山鄉戶政事務所95年12月19
    日桃龜戶字第0950007293號函附補發身分證申請書影本1 份
    附卷為憑，足徵被告前開任意性自白確與事實相符，可以採
    信。本件事證明確，被告前揭犯行洵堪認定，應依法論科。
三、按被告行為後，刑法於94年2 月2 日修正公布，95年7 月1
    日施行，修正後刑法第2 條第1 項規定：「行為後法律有變
    更者，適用行為時之法律。但行為後之法律有利於行為人者
    ，適用最有利於行為人之法律。」，係規範行為後法律變更
    所生新舊法律比較適用之準據法，於新法施行後，應適用修
    正後刑法第2 條第1 項之規定，為「從舊從輕」之比較（此
    條項規定，僅係新、舊法之比較適用之宣示性指導原則，並
    非實體刑罰法律，自不生行為後法律變更之比較適用問題）
    。且比較時應就罪刑有關之共犯、未遂犯、想像競合犯、牽
    連犯、連續犯、結合犯，以及累犯加重、自首減輕暨其他法
    定加減原因（如身分加減）與加減例等一切情形，綜其全部
    罪刑之結果而為比較（最高法院95年第8 次刑事庭會議決議
    參照）。茲就本案涉及法律變更之部分，比較如下：
（一）關於罰金法定刑之最低度部分，由修正前刑法第33條第5
      款規定為銀元1 元以上，依罰金罰鍰提高標準條例第1 條
      前段提高為10倍，提高後再折算新臺幣為30元以上，修正
      後刑法第33條第5 款則修正為新臺幣1,000 元以上，以百
      元計算。比較修正前後刑法，關於刑法201 條、第214 條
      之法定罰金刑之最低度部分，以修正前刑法較有利於被告
      。
（二）關於刑法第51條數罪併罰部分，修正前刑法第51條第5 款
      規定：「宣告多數有期徒刑者，於各刑中之最長期以上，
      各刑合併之刑期以下，定其刑期。但不得逾20年」，修正
      後刑法第51條第5 款則規定：「宣告多數有期徒刑者，於
      各刑中之最長期以上，各刑合併之刑期以下，定其刑期。
      但不得逾30年」，比較結果，修正後刑法並非較有利於被
      告，依刑法第2 條第1 項前段之規定，仍應依修正前刑法
      ，定其應執行之刑。
（三）綜合上述各條文修正前、後之比較，揆諸前揭最高法院決
      議及修正後刑法第2 條第1 項前段、後段之規定，自應就
      上開情形適用被告行為時之法律，即修正前刑法之相關規
      定予以論處。
四、按本票可以流通市面，為有價證券；又偽造之本票，其票面
    已依票據法規定記載本票應記載事項，並表明本票字樣就其
    外表觀之既為憑票即付，其權利之行使，與票據之占有，立
    於不可分離之關係，且可流通市面，得以自由轉讓，自屬有
    價證券之一種（最高法院31年上字第409 號判例、74年度臺
    上字第1633號判決可資參照）。查被告為圖向告訴人丙○○
    借貸，明知未得甲○○之同意，即擅自冒用甲○○名義簽發
    如附表所示本票，並將本票交付告訴人丙○○行使之，核其
    所為，係犯刑法第201 條第1 項之意圖供行使之用，而偽造
    有價證券罪；另明知其國民身分證並未遺失，仍以遺失為由
    向桃園縣龜山鄉戶政事務所申請補發國民身分證部分之所為
    ，則係犯刑法第214 條之使公務員登載不實文書罪。又被告
    在如附表所示本票「發票人」欄內所偽造「甲○○」名義之
    署名，為其偽造有價證券之部分行為，應為偽造有價證券之
    行為所吸收；又其行使偽造有價證券之低度行為應為偽造有
    價證券之高度行為所吸收，均不另論罪。被告所犯上開偽造
    有價證券、使公務員登載不實文書2 罪間，犯意各別，罪名
    不同，應分論併罰之。爰審酌被告未得甲○○之同意，擅自
    偽簽甲○○之署名於附表所示本票發票人欄上，據以向告訴
    人丙○○借款，並致甲○○有遭受追索之危險，且其交付國
    民身分證予告訴人丙○○後，嗣因無法清償債務致未能取回
    ，竟向戶政機關以遺失為由申請補發，所為非是，惟念及被
    告犯後雖有誠意與告訴人丙○○和解，然因經濟能力有限，
    終未能與告訴人丙○○達成和解，而甲○○則願意原諒被告
    ，併兼衡被告犯罪之動機、目的、犯罪所生之危害，暨犯後
    坦承犯行，頗具悔意等一切情狀，分別量處如主文所示之刑
    ，並依修正前刑法第51條第5 款之規定，定其應執行刑，以
    資懲儆。末查，中華民國96年罪犯減刑條例固於95年7 月4
    日公佈，同年月16日施行，惟按「本條例施行前，經通緝而
    未於中華民國96年12月31日以前自動歸案接受偵查、審判或
    執行者，不得依本條例減刑」，中華民國96年罪犯減刑條例
    第5 條定有明文。被告本案犯行雖係在96年4 月24日以前，
    然前因合法傳喚、拘提均未到庭，經臺灣桃園地方法院檢察
    署於96年1 月31日發佈通緝，嗣被告於97年2 月22日在桃園
    縣桃園市鎮○街42號前為警查獲，被告既非自動歸案接受審
    判，不符上開條例減刑要件，且其所犯偽造有價證券罪經本
    院宣告逾有期徒刑1 年6 月，屬中華民國96年罪犯減刑條例
    第3 條第1 項第15款所規定不予減刑之罪名，自亦不得予以
    減刑，附此敘明。
五、沒收：按偽造之有價證券，不問屬於犯人與否，沒收之，刑
    法第205 條定有明文。而在票據上簽名者，依票上所載文義
    負責，二人以上共同簽名者，應連帶負責；又票據之偽造或
    票據上簽名之偽造，不影響於真正簽名之效力，從而二人以
    上共同在本票之發票人欄簽名者，應連帶負發票人責任，倘
    其中有部分屬於偽造，雖不影響於其餘真正簽名者之效力，
    但偽造之部分，仍應依上開規定，諭知沒收，至非屬偽造之
    發票人部分，則仍屬有效之票據，不在應依法沒收之列（最
    高法院84年台上字第1550號判例、90年度台上字第1733號判
    決、92年度台上字第6134號判決意旨參照）。查被告及其冒
    用甲○○為共同發票人所簽發之如附表所示本票，僅甲○○
    為發票人部分係屬偽造，被告自己之簽名既為真正，其為發
    票人部分則仍屬有效之票據，不在應依法沒收之列，故僅能
    就被告所偽造如附表偽造部分欄所示之本票上偽造之「甲○○」共同發票部分（含偽造之「甲○○」署名1 枚）依刑法
    第205 條之規定予以宣告沒收（至於該本票偽造部分既經宣
    告沒收，其上偽造之「甲○○」署名自當兼括及之，無庸再
    依刑法第219 條之規定重複諭知沒收，併此敘明）。
據上論斷，應依刑事訴訟法第299 條第1 項前段，修正後刑法第
2 條第1 項前段，刑法第201 條第1 項、第214 條、第205 條，
修正前刑法第51條第5 款，刑法施行法第1 條之1 第1 項、第2
項前段，判決如主文。
本案經檢察官周芝君到庭執行職務。
中    華    民    國    98    年    8     月    24    日
                  刑事第十二庭  審判長法  官  魏于傑
                                      法  官  羅國鴻
                                      法  官  許雅婷
以上正本證明與原本無異。
如不服本判決，應於判決送達後10日內向本院提出上訴狀（應附
繕本），其未敘述上訴理由者，應於上訴期間屆滿後20日內補提
理由書狀於本院，上訴於臺灣高等法院。
                                      書記官  吳玉蘭
中    華    民    國    98    年    9     月    2     日
附錄本案論罪科刑法條全文：
中華民國刑法第201條
意圖供行使之用，而偽造、變造公債票、公司股票或其他有價證
券者，處3 年以上10年以下有期徒刑，得併科3 千元以下罰金。
行使偽造、變造之公債票、公司股票或其他有價證券，或意圖供
行使之用，而收集或交付於人者，處1 年以上7 年以下有期徒刑
，得併科3 千元以下罰金。
中華民國刑法第214條
明知為不實之事項，而使公務員登載於職務上所掌之公文書，足
以生損害於公眾或他人者，處3 年以下有期徒刑、拘役或5 百元
以下罰金。
附表：
┌────┬────┬─────┬──────┬──────┬──────────┐
│本票編號│ 發票人 │  面   額 │  發 票 日  │ 到  期  日 │   偽  造  部  分   │
├────┼────┼─────┼──────┼──────┼──────────┤
│049504號│ 乙○○ │550,000元 │94年2月4日  │94年2月15日 │左開本票發票人欄內偽│
│        │ 甲○○ │          │            │            │造「甲○○」之署名，│
│        │        │          │            │            │而偽造「甲○○」為共│
│        │        │          │            │            │同發票人之一。      │
└────┴────┴─────┴──────┴──────┴──────────┘


司法院資訊處製作；財團法人民間司法改革基金會備份。
